【裁判字號】    91,上訴,990
【裁判日期】    920819
【裁判案由】    常業竊盜等
【裁判全文】
臺灣高等法院高雄分院刑事判決                    九十一年度上訴字第九九號
    上  訴  人
    即  被  告  乙○○
                甲○○
    共      同
    選任辯護人  林復華
                李衍志
    上  訴  人
    即  被  告  壬○○
    選任辯護人  李衍志
    上  訴  人
    即  被  告  丁○○
    選任辯護人  戴國石
                蔡吉記
    上  訴  人
    即  被  告  辛○○
                丙○○
右上訴人因常業竊盜等案件，不服臺灣屏東地方法院八十八年度訴字第六一０號中華
民國九十年十一月二十九日第一審判決（起訴案號：臺灣屏東地方法院檢察署八十八
年度偵字第三九七六、五八六二、六一二九、六一三四、六一六三、六一九八、六二
一四、六三八六、六六六一、六七六七、六七九五、六七九八、六九一○號，移
辦案號：八十八年度偵字第五八二○號），提起上訴，本院判決如左：
      主  文
原判決關於乙○○、甲○○、辛○○、壬○○、丙○○、丁○○部分撤銷。
乙○○、甲○○、壬○○、丙○○、辛○○共同以犯竊盜罪為常業，乙○○處有期徒
刑陸年，甲○○處有期徒刑貳年陸月，壬○○處有期徒刑壹年貳月，丙○○累犯，處
有期徒刑壹年陸月，辛○○處有期徒刑壹年。附表一所示之物均沒收。
丁○○無罪。
      事  實
一、丙○○前因違反麻醉藥品管理條例案件，於八十六年間經法院判處有期徒刑五月
    確定，於八十七年五月八日易科罰金執行完畢。又乙○○曾因違反肅清煙毒條例
    案件，經法院判處有期徒刑三年二月確定，於八十七年十二月十四日假釋（嗣於
    八十九年七月十三日期滿）。
二、乙○○（外號永川）意圖為自己不法之所有，且基於以犯竊盜罪為常業之犯意，
    自八十七年十二月間，在屏東縣高屏溪新園段堤防外河川區域內，未經許可擅採
    砂石而竊取之，並賴以為生。甲○○、辛○○、壬○○、丙○○與陳耀東、許芳
    男、楊育清、陳家成、簡昭茂、鄭育庭、林志成、蘇子行、陳淑芬、宋金鐘、陳
    慶民、黃文燦、庚○○、蔡宜祐、陳美雪、李鎔池、林新財、戊○○、吳振聲、
    鄭政奇、莊清勝、許登俊、己○○、方信雄（以上均經原審判決確定）及蔡政璋
    、許永富、蔡勝雄（以上三人由原審另行審理）亦均明知乙○○盜採砂石，仍受
    僱乙○○分別擔任駕駛挖土機、砂石車、噴水車及洗砂、聯絡、警戒把風等工作
    ，甲○○自八十七年十二月間起受僱擔任發放工資、聯絡、洗砂、駕駛噴水車工
    作，丙○○自八十八年三月底起至同年六月二日止，受僱擔任警戒把風等工作，
    辛○○自八十八年四月中旬起至同年五月十四日止，受僱擔任警戒把風等工作，
    壬○○自八十八年七月初起至同年八月間止，受僱擔任駕駛砂石車、警戒把風、
    洗砂等工作。又乙○○、甲○○、辛○○、壬○○、丙○○等人在屏東縣高屏溪
    新園堤防外河川區域內，未經許可採取砂石，足以妨礙水流，嚴重破壞高屏溪流
    域之環境平衡及其流域範圍內橋樑、防洪牆、堤防護岸等水工建物結構，致生社
    會大眾身體、生命及財產安全之公共危險。嗣於附表二所示時間、地點分別經警
    查獲，並扣得附表一所示乙○○、甲○○、陳耀東、辛○○、蔡宜祐、林新財等
    人所有之物品。
三、案經臺灣屏東地方法院檢察署檢察官指揮刑事警察局偵一隊、高雄市政府警察局
    刑警大隊偵二隊六分隊、高雄縣警察局刑警隊、屏東縣警察局刑警隊、屏東縣警
    察局東港分局、環保警察隊第三中隊及經濟部水利處第七河川局聯合查獲，再由
    臺灣屏東地方法院檢察署檢察官偵查起訴。
      理  由
一、訊據上訴人即被告（下稱被告）乙○○、甲○○、辛○○、壬○○、丙○○均不
    否認盜採河川區內之砂石，惟被告乙○○辯稱其僅於八十八年一月起至同年四月
    間止盜採砂石等語，被告甲○○、壬○○辯稱其前因贓物罪，已於八十九年間經
    法院判處有期徒刑七月確定，本案應為前案判決效力所及等語，被告丙○○辯稱
    其前因竊盜罪，已於八十九年間經法院判處有期徒刑三年七月確定，本案應為前
    案判決效力所及等語。
二、經查：
    (一)被告乙○○（外號永川），自八十七年十二月間起，至八十八年八月間止，在
      屏東縣高屏溪新園段堤防外河川區域內，未經許可盜採砂石，被告甲○○、辛○○、壬○○、丙○○與原審共同被告陳耀東、許芳男、楊育清、陳家成、簡
      昭茂、鄭育庭、林志成、蘇子行、陳淑芬、宋金鐘、陳慶民、黃文燦、庚○○
      、蔡宜祐、陳美雪、李鎔池、林新財、戊○○、吳振聲、鄭政奇、莊清勝、許
      登俊、己○○、方信雄（以上均經原審判決確定）及蔡政璋、許永富、蔡勝雄
      （以上三人由原審另行審理）亦均明知被告乙○○盜採砂石，仍受僱被告乙○○分別擔任駕駛挖土機、砂石車、噴水車及洗砂、聯絡、警戒把風等工作，被
      告甲○○自八十七年十二月間起受僱擔任發放工資、聯絡、洗砂、駕駛噴水車
      工作，被告丙○○自八十八年三月底起至同年六月二日止，受僱擔任警戒把風
      等工作，被告辛○○自八十八年四月中旬起至同年五月十四日止，受僱擔任警
      戒把風等工作，被告壬○○自八十八年七月初起至同年八月間止，受僱擔任駕
      駛砂石車、警戒把風、洗砂等工作之事實，業據被告甲○○、辛○○、壬○○
      、丙○○供述在卷，核與原審共同被告陳耀東、許芳男、楊育清、陳家成、簡
      昭茂、鄭育庭、林志成、蘇子行、陳淑芬、宋金鐘、陳慶民、黃文燦、庚○○
      、蔡宜祐、陳美雪、李鎔池、林新財、戊○○、吳振聲、鄭政奇、莊清勝、許
      登俊、己○○供述，彼此間均大致相符，復有現場照片（見警Ａ卷第十八～二
      七頁、警Ｂ卷第九一～一００頁）、會勘紀錄（見警Ｂ卷第八八～八九頁）、
      通訊監察錄音帶（卷外）、通訊監察譯文一冊（卷外）及扣案如附表一所示之
      物可佐。再參以證人邱洞濱證稱其自八十八年四月初起至同年七月底止，分別
      以現金及支票合計新臺幣（下同）一百二十五萬元，向被告乙○○購入約三千
      三百立方公尺之砂石等語，證人李月琴證稱其自八十八年二月至八月，以現金
      計約一百七十萬元，向被告乙○○購入約五千五百立方公尺之砂石等語，證人
      蔡麗蓉證稱久正工程有限公司自八十八年六月初起至同年八月底止，以現金及
      支票合計一百五十七萬七千七百七十元，向被告乙○○購入約四千三百十八立
      方公尺之砂石等語，證人楊子慶證稱其自八十八年四月初起至同年六月底止，
      以現金三十三萬四千元，向被告乙○○購入約八百八十二立方公尺之砂石等語
      ，證人周德川證稱鑫德水泥製品有限公司自八十八年一月至同年八月，以現金
      及支票合計一百三十萬元，向被告乙○○購入約三千四百六十立方公尺之砂石
      等語，證人黃君正證稱其自八十八年八月初起，向被告乙○○購入約一百二十
      立方公尺之砂石，已付款九千九百元等語，證人陸文達證稱其於八十八年八月
      份，以每立方公尺三百五十元之價格，向被告乙○○購入約八十五立方公尺之
      砂石等語（見警Ｊ卷第四五～五六頁），並有久正工程有限公司明細分類帳報
      表一紙、估價單三張、鑫德水泥製品有限公司砂石進貨帳單一份附卷足憑，而
      被告乙○○復無購入砂石之合法來源。綜上各情，足認被告甲○○、辛○○、
      壬○○、丙○○之自白，堪認與事實相符。
    (二)被告乙○○固亦供承有盜採河川區內之砂石之情，惟辯稱其僅於八十八年一月
      起至同年四月間止盜採砂石等語。然被告甲○○於警訊已供稱其自八十七年底
      受僱被告乙○○，且於八十八年六月至八月仍盜採砂石三、四次等語（見警Ｂ
      卷第九頁反面、第十二頁反面），原審共同被告蔡宜祐於警訊供稱八十八年五
      月十四日盜採砂石係由被告乙○○策劃等語（見警Ｂ卷第十五頁），原審共同
      被告簡昭茂於警訊供稱其於八十八年八月間參與盜採砂石四次等語（見警Ｃ卷
      第四頁反面），原審共同被告李鎔池於警訊供稱八十八年八月間仍有盜採砂石
      等語（見警Ｃ卷第七頁反面），原審共同被告林志成於警訊供稱其於八十八年
      六月間有參與盜採砂石等語（見警Ｄ卷第一頁反面），被告壬○○於警訊供稱
      其於八十八年七月間受僱被告乙○○擔任盜採砂石之洗砂工作等語（見警Ｈ卷
      第一頁反面），再參以證人邱洞濱、李月琴、蔡麗蓉、楊子慶、黃君正、陸文
      達上開證述，被告乙○○自八十八年二月間起，至同年八月間止，均分別有出
      賣砂石之情，而證人花先文於本院調查中證稱不記得何時出賣砂石予被告乙○○等語，尚無從作有利被告之認定，是被告乙○○所辯其僅於八十八年一月起
      至同年四月間止盜採砂石一節，即無可採。被告乙○○自八十七年十二月間起
      ，至八十八年八月間止，共同未經許可盜採砂石，自堪認定。又被告乙○○僱
      用多人分別擔任駕駛挖土機、砂石車、噴水車及洗砂、聯絡、警戒把風等工作
      ，頗具規模，且自八十八年二月間起，至八十八年八月間止，出賣砂石予證人
      邱洞濱、李月琴、久正工程有限公司、楊子慶、黃君正、陸文達等人，金額高
      達六百餘萬元，足見被告乙○○有反覆盜採砂石之主觀意思與客觀行為，並賴
      此為生活之資。
    (三)被告乙○○、甲○○、辛○○、壬○○、丙○○等人共同在屏東縣高屏溪新園
      段堤防外河川區域內，未經許可盜採砂石，且分別造成如附表二查緝暨盜挖地
      點欄所示長、寬、深之坑洞，亦有現場照片（見警Ａ卷第十八～二七頁、警Ｂ
      卷第九一～一００頁、警Ｌ卷）、會勘紀錄（見警Ｂ卷第八八～八九頁、警Ｌ
      卷）、取締紀錄（見原審卷三第一三七、一四三、二一一頁）可按。而依卷附
      前臺灣省政府水利處（現為經濟部水利處）委託國立交通大學土木工程學系針
      就「採砂行為對高屏溪河道平衡之影響」所作之總成果報告所載：「由大範圍
      長期單向河床縱向剖面之水理與輸砂現象之自然演變，高屏溪本流應全面禁採
      ，並做好河川復育工作，才能使河道達到長期之穩定平衡，並使水工構造物發
      揮功能，由此看出高屏溪本流在未來並沒有多餘之砂石可供開採。」、「由實
      驗室之採砂坑模擬案例中得知，因河道存有人為採砂所造成之局部坑洞，將使
      採砂坑附近之流場產生劇烈之變化，若受到稍具規模以上洪水作用後，則採砂
      坑可能往上、下游運移擴散，將對水工結構物如丁壩、護岸、橋墩等附近之河
      床，造成額外之刷深。採砂坑之運移擴散，將對其鄰近之橋墩及其他水工結構
      物之基礎安全，造成潛在性之威脅。」、「在砂坑運移之定性探討中，對於渠
      道內採砂坑之運移變化，雖有側方向之運移變化但並不顯著，然而在採砂坑前
      與坑後之底床均產生大量沖刷，使得採砂坑往上、下游之擴散運移現象相當明
      顯，因此當高灘地開挖後留下之坑洞，在洪水作用下，將有向上、下游兩個方
      向沖刷之趨勢。」、「由實測斷面資料比較發現高屏溪主流河道，近二十年來
      嚴重下降，萬大大橋下游谿線高程大多低於海平面，此對地下水補注及海水入
      侵等問題，均有不良影響。」。從而，被告乙○○、甲○○、辛○○、壬○○
      、丙○○等人共同在屏東縣高屏溪新園段堤防外河川區域內，未經許可盜採砂
      石之行為，嚴重破壞高屏溪流域之環境平衡及其流域範圍內橋樑、防洪牆、堤
      防護岸等水工建物結構，致生社會大眾身體、生命及財產安全之公共危險，要
      屬無疑。
    (四)被告甲○○前於八十八年六月初，因明知某未懸掛車牌砂石車係他人失竊之贓
      物，仍予以租用，並交由知情之被告壬○○駕駛，被告甲○○、壬○○乃於八
      十九年間經本院判處贓物罪，各處有期徒刑七月確定，已經本院調取本院八十
      九年度上易字第二十五號贓物案件歷審卷證查明。被告甲○○、壬○○前所犯
      贓物罪，與本件盜採砂石犯行，其犯罪態樣互異，自非屬連續犯或牽連犯之裁
      判上一罪關係，本件即非前確定案件判決效力所及，被告甲○○、壬○○辯稱
      本案應為前案判決效力所及等語，即無可採。
    (五)被告丙○○前於八十八年六、七月間，因連續攜帶兇器侵入住宅竊取金飾等財
      物，而於八十八年間經本院判處加重竊盜罪有期徒刑三年六月確定，已經本院
      調取本院八十九年度上易字第五號竊盜案件歷審卷證查明。被告丙○○前所犯
      加重竊盜罪，與本件盜採砂石犯行，其犯罪態樣互異，顯非基於概括犯意為之
      ，自非屬連續犯裁判上一罪關係，本件即非前確定案件判決效力所及，被告丙○○辯稱本案應為前案判決效力所及等語，亦無可採。
    綜上所述，被告乙○○、甲○○、辛○○、壬○○、丙○○共同在屏東縣高屏溪
    新園段堤防外河川區域內，未經許可盜採砂石，並致生社會大眾身體、生命及財
    產安全之公共危險，事證明確，犯行堪以認定。
三、核被告乙○○、甲○○、辛○○、壬○○、丙○○共同在屏東縣高屏溪新園段堤
    防外河川區域內，未經許可盜採砂石，足以妨礙水流，致生社會大眾身體、生命
    及財產安全之公共危險，所為均係犯刑法第三百二十二條之常業竊盜罪及修正前
    水利法第九十二條之一第一項後段之罪。又被告等行為後水利法雖於九十二年二
    月六日修正公布刪除第九十二條之一規定：「違反第七十八條第一項各款情形之
    一者，除通知限期回復原狀、清除或廢止違禁設施外，處六千元以上三萬元以下
    罰鍰；因而損害他人權益者，處三年以下有期徒刑、拘役或科或併科四千元以上
    二萬元以下罰金；致生公共危險者，處五年以下有期徒刑，得併科六千元以上三
    萬元以下罰金。前項行為人，未在限期內回復原狀、清除或廢止違禁設施者，得
    按日處罰鍰至回復原狀、清除或廢止違禁設施完竣之日止；其情節重大者，得沒
    入其違禁設施或機具。」，但增訂第九十四條之一規定：「有第九十二條之二至
    第九十二條之五、第九十三條之二或第九十三條之三規定情形之一，致生公共危
    險者，處五年以下有期徒刑，得併科新臺幣五十萬元以上五百萬元以下罰金。因
    而致人於死者，處無期徒刑或七年以上有期徒刑。致重傷者，處三年以上、十年
    以下有期徒刑。」，是在河川區域內採取砂石，致生公共危險者，依修正後第九
    十二條之二第七款規定仍應負刑責，並未廢止其刑罰，而依刑法第二條第一項但
    書規定比較新舊法，以舊法較有利於被告，自應適用修正前水利法第九十二條之
    一第一項後段規定論處。被告乙○○、甲○○、辛○○、壬○○、丙○○與原審
    共同被告陳耀東、許芳男、楊育清、陳家成、簡昭茂、鄭育庭、林志成、蘇子行
    、陳淑芬、宋金鐘、陳慶民、黃文燦、庚○○、蔡宜祐、陳美雪、李鎔池、林新
    財、戊○○、吳振聲、鄭政奇、莊清勝、許登俊、己○○、方信雄、蔡政璋、許
    永富、蔡勝雄間，就上開二罪有犯意聯絡及行為分擔，均為共同正犯。被告等以
    一盜採砂石行為，同時觸犯刑法第三百二十二條之常業竊盜罪及修正前水利法第
    九十二條之一第一項後段之罪，為想像競合犯，應從一重論以常業竊盜罪。被告
    丙○○前因違反麻醉藥品管理條例案件，於八十六年間經法院判處有期徒刑五月
    確定，於八十七年五月八日易科罰金執行完畢，有台灣高等法院被告全國前案紀
    錄表在卷足憑，五年以內再犯有期徒刑以上之本罪，為累犯，應依刑法第四十七
    條規定加重其刑。
四、原審以被告罪證明確，予以論罪科刑，固非無見，惟查：(一)被告乙○○係以盜採
    砂石販賣圖利，並賴以為生，而被告甲○○、辛○○、壬○○、丙○○等人與被
    告乙○○就盜採砂石犯行，有犯意聯絡及行為分擔，均為共同正犯，是被告甲○○、辛○○、壬○○、丙○○亦應論以常業竊盜罪。原審判決論處被告甲○○、
    辛○○、壬○○、丙○○加重竊盜罪，即有未合。(二)被告等行為後水利法已於九
    十二年二月六日修正公布，原審未及比較適用，亦有未當。被告乙○○、甲○○
    、辛○○、壬○○、丙○○上訴意旨，指摘原判決此部分不當，雖無理由，但原
    判決此部分既有上述可議之處，自應由本院撤銷改判。爰審酌被告乙○○、丙○○有事實欄所載前科，再犯本罪，被告甲○○、壬○○、丙○○於本件多次被查
    獲，被告甲○○、壬○○仍於八十八年六月初分別租用來路不明之砂石車及駕駛
    砂石車，各經法院處有期徒刑七月確定，被告丙○○仍於八十八年六、七月間，
    因連續攜帶兇器侵入住宅竊取金飾等財物，經本院判處加重竊盜罪有期徒刑三年
    六月確定，均有台灣高等法院被告全國前案紀錄表在卷足憑，足見被告乙○○、
    甲○○、壬○○、丙○○均不知警惕，另被告辛○○本件之前未曾犯罪，亦有台
    灣高等法院被告全國前案紀錄表在卷足憑，再被告等為自己私利，盜採砂石，致
    生公共危險，規模非小，盜採砂石數量甚鉅，惡性非輕，但被告等參與時間長短
    及情節各有不同等一切情狀，分別量處如主文所示之刑。又本件因原審判決適用
    法條不當而撤銷，本院自得諭知較重於原審判決之刑。扣案附表一所示物品，各
    為被告乙○○、甲○○、辛○○及共犯陳耀東、蔡宜祐、林新財所有，且係供犯
    罪所用之物，又被告等盜採砂石須使用扣案推、挖土機具及砂石車，並以盜採砂
    石為常業，是扣案推、挖土機具及砂石車等物與犯行有直接關係，均應依刑法第
    三十八條第一項第二款規定沒收。至其餘查獲之機具及車輛，或非本件被告所有
    ，或查無確切來源，均不為沒收之諭知。
五、公訴意旨另以：被告乙○○、甲○○、辛○○、壬○○、丙○○與陳耀東、許芳
    男、楊育清、陳家成、簡昭茂、鄭育庭、林志成、蘇子行、陳淑芬、宋金鐘、陳
    慶民、黃文燦、庚○○、蔡宜祐、陳美雪、李鎔池、林新財、戊○○、吳振聲、
    鄭政奇、莊清勝、許登俊、己○○、蔡政璋、許永富、蔡勝雄共同在屏東縣高屏
    溪新園段堤防外河川區域內盜採砂石，由被告乙○○、甲○○及原審共同被告陳
    耀東主持或指揮，負責出資盜採砂石或為現場之指揮、調度、連絡及販賣等事宜
    ，其餘分別擔任駕駛挖土機、砂石車、噴水車及洗砂、聯絡、警戒把風等工作。
    又於八十八年六月一日下午十一時許，被告乙○○等人持棍棒欲攻擊搜證人員。
    被告乙○○、甲○○、辛○○、壬○○、丙○○等人乃係成立有內部管理結構、
    具集團性、常習性及暴力性，以盜採加以販售謀取暴利為宗旨之犯罪組織。因認
    被告乙○○、甲○○、辛○○、壬○○、丙○○分別涉犯組織犯罪防制條例第三
    條第一項前段、後段之罪嫌。
六、公訴意旨認被告乙○○、甲○○、辛○○、壬○○、丙○○分別涉犯組織犯罪防
    制條例第三條第一項前段、後段之罪嫌，係以被告甲○○、辛○○、壬○○、丙○○及原審共同被告陳耀東、楊育清、陳家成、簡昭茂、鄭育庭、林志成、蘇子
    行、陳淑芬、宋金鐘、陳慶民、黃文燦、庚○○、蔡宜祐、陳美雪、李鎔池、戊○○、吳振聲、鄭政奇、莊清勝、許登俊、己○○、蔡政璋、許永富、蔡勝雄之
    供述，並有會勘紀錄、現場取締紀錄、現場指證照片、現場指證錄影帶、通訊監
    察錄音帶暨通訊監察譯文一冊及相關買賣砂石之簿冊資料在卷可佐，資為論據。
七、訊據被告乙○○、甲○○、辛○○、壬○○、丙○○均否認有此部分犯行，辯稱
    其等均係利用閒暇自願性參加，無強迫情事，不參加者，亦無任何不利益，不因
    此遭他人暴力相向，且僅單純分工盜採砂石，無暴力行為，或未主持、指揮、資
    助等語。
八、經查：
    (一)按組織犯罪防制條例所稱之犯罪組織，係指三人以上，有內部管理結構，以犯
      罪為宗旨或以其成員從事犯罪活動，具有集團性、常習性及脅迫性或暴力性之
      組織，該條例第二條定有明文。故所謂犯罪組織，首重在於其內部具有管理架
      構，重層決制，有上下隸屬關係之組織，亦即具指揮與服從之從屬層級管理特
      性，以別於一般共犯或結夥犯內部間僅俱之平行關係；並具有不因主持人或其
      他管理人或成員之更換而有所異同之集團性、以長期存續為目的之常習性、脅
      迫性及暴力性；且其組織成立之宗旨，係在於從事犯罪活動為其目的，上開三
      項要件缺一不可。若數人雖共同以某種特定犯罪為目的，然其內部並無階級領
      導，無所謂下屬須服從主持人或首領之命令行事，違抗者應依內部規範懲處等
      情事，或亦不具脅迫性、暴力性，即難以組織犯罪防制條例相關規定論擬。
    (二)被告乙○○雖僱用被告甲○○、辛○○、壬○○、丙○○與原審共同被告陳耀
      東、許芳男、楊育清、陳家成、簡昭茂、鄭育庭、林志成、蘇子行、陳淑芬、
      宋金鐘、陳慶民、黃文燦、庚○○、蔡宜祐、陳美雪、李鎔池、林新財、戊○○、吳振聲、鄭政奇、莊清勝、許登俊、己○○、蔡政璋、許永富、蔡勝雄分
      別擔任駕駛挖土機、砂石車、噴水車及洗砂、聯絡、警戒把風等工作，但被告
      辛○○從事板模建築工作謀生，被告壬○○受僱於水果行，負責載運水果營生
      ，原審共同被告楊育清為屏東縣東港地政事務所之臨時員，原審共同被告陳家
      成以養殖及農作為業，原審共同被告簡昭茂以養殖為業，原審共同被告鄭育庭
      以農作為業，原審共同被告林志成為屏東縣木工職業工會會員，並為現任監事
      ，素以木工為業，偶或兼營農作為生，原審共同被告蘇子行以養殖為業，原審
      共同被告宋金鐘從事泥水、木工裝潢為業，兼營養殖維生，原審共同被告陳慶
      民受僱於魚類食品加工廠，原審共同被告黃文燦平日從事板模建築工作，原審
      共同被告陳淑芬則為家庭主婦，各俱有在職證明、住居所在地村長證明書、屏
      東縣木工職業工會證明書、當選證明書、屏東縣河川公地種植使用許可書、第
      七河川局催繳河川公地使用費函文可稽（見原審卷二第六四～七九頁），亦分
      據各該所舉證人即五房村村長陳茂林、新園村村長陳春雄、業務往來者簡文良
      、同事吳文慶、許家源到庭結證屬實（見原審卷二第一七○～一七二頁反面）
      。此外其餘原審共同被告楊育清、陳家成、陳美雪、李鎔池、鄭育庭、林志成
      、蘇子行、陳淑芬、宋金鐘、陳慶民、黃文燦、吳振聲等人，前未有任何前科
      ，足見其等平日素有正業，偶或利用閒暇之深夜時分參與盜採砂石，負責警戒
      把風或聯絡等外圍工作，以賺取些許報酬，顯非虛妄。
    (三)被告乙○○雖係策劃全部犯行，而被告甲○○及原審共同陳耀東分別負責財務
      及聯絡等行為，但被告甲○○、辛○○、壬○○與原審共同被告陳耀東、陳家
      成、簡昭茂、鄭育庭、林志成、蘇子行、陳慶民、庚○○、蔡宜祐、李鎔池、
      蔡政璋均供稱有閒暇始參加盜採砂石，係自願參與，無強迫情形等語（見原審
      卷一八十八年十一月二十九日及同年十二月十四日訊問筆錄），而證人即員警
      劉玉斌亦證稱：「（問：有無發現該集團對其成員有暴力脅迫之行為？）我偵
      查過程中未發現」等語，無從因此遽認被告乙○○與其餘共犯間有上下層級組
      織管理結構，自與組織犯罪防制條例之相關構成要件不符。
    (四)另八十八年六月二日查緝過程中，被告乙○○等雖有反抗行為，但證人即查緝
      之員警劉玉斌、朱益文證稱：「．．．由我帶朱益文、陳榮洲去埋伏，至晚上
      十時許，我們前進至盜採現場前約十公尺左右錄影，結果被發現，他們有丟石
      頭，他們就以話機聯絡同夥，我們退到樹叢，有被人丟石頭．．．第二度是他
      們在我們藏身附近搜索，但這一次未丟石頭」、「我個人以為他們未發現我們
      ，是丟石塊測試是否有人，但為避免受傷，所以才出面逮捕」、「現場無棍棒
      」、「無棍棒、石塊扣案，石塊是現地的東西」、「我們有拔出配槍，逮捕乙○○是喊、抓同時進行，第二、三人﹙按指被告黃文燦、林志成﹚來時，因乙○○有出聲，所以第二、三人來時，我們有表明身分，叫他們不要動，並將之
      逮捕，他們沒有反抗，扭打係指乙○○」等語綦詳（見原審卷三第二十～二二
      頁反面），故仍不足以認被告乙○○及其他共犯間具有脅迫或暴力性之常習。
    此外復查無其他積極證據足佐被告乙○○、甲○○、辛○○、壬○○、丙○○分
    別有組織犯罪防制條例第三條第一項前段、後段之犯行，此部分犯罪自屬不能證
    明。公訴意旨因認此部分與上開有罪部分有牽連犯裁判上一罪之關係，故均不另
    為無罪之諭知。
九、公訴意旨復以：被告丁○○與被告乙○○盜採砂石集團基於犯意聯絡，受僱擔任
    駕駛砂石車載運砂石工作，而共同竊取砂石，涉犯組織犯罪防制條例第三條第一
    項後段參犯罪組織罪嫌、刑法第三百二十二條常業竊盜罪嫌及修正前水利法第九
    十二條之一第一項後段之罪嫌。
十、公訴人認被告丁○○涉犯上開罪嫌，係以同案被告己○○之供述，資為論據。惟
    訊據被告丁○○堅決否認有上開犯行，辯稱其不認識乙○○，並未與乙○○共同
    竊取砂石等語。
十一、經查，原審共同被告己○○於警訊及原審審理中固供稱丁○○亦參與被告乙○○
    盜採砂石集團等語（見警Ｊ卷第七頁反面、原審卷二第一七五頁），原審共同被
    告王明山於原審固亦供稱被告丁○○稱呼其舅舅等語，而監聽紀錄亦記載「勝仔
    」於八十八年四月十三日與王明山有通聯。但原審共同被告王明山旋於原審當庭
    指認被告丁○○後，即稱被告丁○○非「勝仔」等語，且原審共同被告己○○嗣
    於本院亦改稱不認識被告丁○○等語（見本院卷第一四七頁），是原審共同被告
    己○○、王明山之供述，前後不一，已難遽採。再被告乙○○於本院亦供稱不認
    識被告丁○○，「勝仔」非被告丁○○，而係莊清勝等語（見本院卷第二三八頁
    ）。又經本院將八十八年四月十三日「勝仔」之通聯錄音帶送法務部調查局鑑定
    結果，該監聽錄音帶內「勝仔」之聲音與被告丁○○聲音之音質不同，亦有法務
    部調查局鑑定通知書附卷可稽（見本院卷第二六九頁）。從而，被告丁○○所辯
    不認識被告乙○○，未參與被告乙○○盜採砂石集團一節，即堪採信。此外復查
    無其他積極證據足證被告丁○○有參與被告乙○○盜採砂石集團，被告丁○○犯
    罪即屬不能證明。
十二、原審疏未詳查，率認被告丁○○觸犯加重竊盜及違反水利法犯行，而予論罪科刑
    ，被告丁○○上訴意旨否認犯行，非無理由，自應由本院將原判決此部分撤銷，
    並諭知被告丁○○無罪之判決。
據上論結，應依刑事訴訟法第三百六十九條第一項前段、第三百七十條但書、第三百
六十四條、第二百九十九條第一項前段、第三百零一條第一項前段、修正前水利法第
九十二條之一第一項後段、刑法第二條第一項但書、第十一條前段、第二十八條、刑
法第三百二十二條、第五十五條、第四十七條、第三十八條第一項第二款，判決如主
文。
本案經檢察官邱榮藏到庭執行職務。
中    華    民    國     九十二     年       八       月      十九      日
                              臺灣高等法院高雄分院刑事第一庭
                                  審判長法官  曾永宗
                                        法官  邱永貴
                                        法官  郭玫利
右正本證明與原本無異。
如不服本判決應於收受本判決後十日內向本院提出上訴書狀，其未述上訴理由者，
並得於提起上訴後十日內向本院補提理由書狀（均須按他造當事人之人數附繕本)「
切勿逕送上級法院」。
                                      書記官  鄭靜芳
中    華    民    國     九十二     年       八       月     二十二     日
附表一：
┌─────────────────────────────────────────────┐
│被告乙○○所有之物                                                                        │
├──┬──────────────────────┬───┬───────────────┤
│ 一 │物 品 名 稱                                 │數  量│      備    註                │
├──┼──────────────────────┼───┼───────────────┤
│ 二 │HITACHI-EX200LC挖土機（引擎號碼D0-000000）  │一部  │八十八年八月九、二十一日，分別│
├──┼──────────────────────┼───┤在屏東縣新園鄉新園村媽祖三巷五│
│ 三 │MITSUBISHI挖土機（引擎號碼6D00000000）      │一部  │七之六號被告乙○○住處及同鄉新│
├──┼──────────────────────┼───┤東村堤防路旁砂石場所查扣（搜索│
│ 四 │KOMATSU-PC310挖土機（引擎號碼6D000-00000）  │一部  │報告書、搜索扣押證明筆錄及扣押│
├──┼──────────────────────┼───┤機具物品清單，俱見高雄市政府警│
│ 五 │KAWASAKI85ZII推土機（引擎號碼PD0-000000I）  │一部  │察局高市刑大偵六字第六五六八號│
├──┼──────────────────────┼───┤案卷第二三、二七、二八頁及八十│
│ 六 │開收支借支帳簿                              │一本  │八年度偵字第五八六二號卷第一四│
├──┼──────────────────────┼───┤七頁反面），且經被告乙○○供承│
│ 七 │對講機（PRO-POWER P450）                    │一台  │為其所有。                    │
├──┼──────────────────────┼───┤                              │
│ 八 │（犯罪成員）電話聯絡簿                      │一本  │                              │
├──┼──────────────────────┼───┼───────────────┤
│ 九 │無車牌且引擎號碼復已磨滅FUSO牌二十噸砂石車  │一輛  │附表二編號三所示，於八十八年三│
│    │                                            │      │月五日查扣，且經被告乙○○坦承│
│    │                                            │      │為其所有，當日亦為其所駕駛等情│
│    │                                            │      │（見原審二卷第二五八頁反面）。│
├──┴──────────────────────┴───┴───────────────┤
│被告甲○○所有之物                                                                        │
├──┬──────────────────────┬───┬───────────────┤                        │
│    │物 品 名 稱                                 │數  量│     備     註                │                        │
├──┼──────────────────────┼───┼───────────────┤                        │
│ 一 │車裝主機                                    │二台  │八十八年八月二十一日，在屏東縣│
├──┼──────────────────────┼───┤新園鄉新園村媽祖三巷五七號被告│                        │
│ 二 │掃描器                                      │一台  │甲○○住處查扣。              │                        │
├──┼──────────────────────┼───┤                              │                        │
│ 三 │天線                                        │一組  │                              │                        │
├──┼──────────────────────┼───┤                              │                        │
│ 四 │變電器                                      │一台  │                              │                        │
├──┼──────────────────────┼───┤                              │
│ 五 │進貨簿（帳簿）                              │二本  │                              │
├──┼──────────────────────┼───┤                              │
│六 │工資手冊                                    │一本  │                              │
├──┼──────────────────────┼───┤                              │
│ 七 │每日營業單                                  │一○五│                              │
│    │                                            │張    │                              │
├──┼──────────────────────┼───┤                              │
│ 八 │每日收支表                                  │五二張│                              │
├──┼──────────────────────┼───┤                              │
│ 九 │購砂帳冊                                    │一張  │                              │
├──┴──────────────────────┴───┴───────────────┤
│被告陳耀東所有之物                                                                        │
├──┬──────────────────────┬───┬───────────────┤
│    │物 品 名 稱                                 │數  量│        備        註          │
├──┼──────────────────────┼───┼───────────────┤
│ 一 │路線放哨圖                                  │一張  │八十八年八月二十一日，在屏東縣│
├──┼──────────────────────┼───┤新園鄉○○村○○路八十一號被告│
│ 二 │放哨聯絡人電話表                            │一張  │耀東住處查扣。                │
├──┼──────────────────────┼───┤                              │
│ 三 │出砂帳單                                    │一張  │                              │
├──┼──────────────────────┼───┼───────────────┤
│ 四 │二十噸型無車牌且引擎號碼已磨滅之砂石車      │一輛  │如附表二編號四所示，於八十八年│
├──┼──────────────────────┼───┤三月二十二日凌晨時分查扣，且經│
│ 五 │ 無線電對講機                 │一台  │原審共同被告方信雄指證係被告陳│
│    │                                            │      │耀東所交付明確（見原審卷二第二│
│    │                                            │      │一～二六二頁）。              │
├──┴──────────────────────┴───┴───────────────┤
│被告辛○○所有供犯罪所用之物                                                              │
├──┬──────────────────────┬───┬───────────────┤
│    │物 品 名 稱                                 │數  量│        備        註          │
├──┼──────────────────────┼───┼───────────────┤
│ 一 │無線電機                                    │一台  │八十八年八月二十一日，在屏東縣│
├──┼──────────────────────┼───┤新園鄉○○村○○路一八二號被告│
│ 二 │電池                                        │二個  │辛○○住處查扣，被告辛○○固辯│
├──┼──────────────────────┼───┤稱係從事板模工作所用之物等語，│
│ 三 │天線                                        │二枝  │然證人許家源已證稱工地工作無需│
├──┼──────────────────────┼───┤用及無線電等語（見原審卷二第一│
│ 四 │記事本                                      │一本  │七一頁），且扣案記事簿一本其上│
│    │                                            │      │列載日期、收入及支出（餐點、什│
│    │                                            │      │支、若干共同被告借支、操作油錢│
│    │                                            │      │、電話費）等項目，顯為供本件犯│
│    │                                            │      │罪所用之物。                  │
│    │                                            │      │                              │
├──┴──────────────────────┴───┴───────────────┤
│被告蔡宜祐所有供犯罪所用之物                         │
├──┬──────────────────────┬───┬───────────────┤
│    │物 品 名 稱                                 │數  量│        備        註          │
├──┼──────────────────────┼───┼───────────────┤
│    │已註銷車牌之無號牌砂石車                    │一輛  │附表二編號五所示，於八十八年五│
│    │                                            │      │月十四日凌晨時分查扣。        │
├──┴──────────────────────┴───┴───────────────┤
│被告林新財所有之物                                                                        │
├──┬──────────────────────┬───┬───────────────┤
│    │物 品 名 稱                                 │數  量│        備        註          │
├──┼──────────────────────┼───┼───────────────┤
│ 一 │HORA牌手提無線電                 │一支  │HORA牌及REXON牌無線電手機係附 │
├──┼──────────────────────┼───┤表二編號六所示，於八十八年六月│
│ 二 │HORA牌無線電手機                            │一支  │一日查扣，已經原審共同被告黃文│
├──┼──────────────────────┼───┤燦供述為被告林新財所有。砂石車│
│ 三 │REXON牌無線電手機                           │一支  │與HORA牌手提無線電係附表編號八│
├──┼──────────────────────┼───┤所示，於八十八年八月十九日查扣│
│ 四 │FUSO牌二十噸砂石車                          │一輛  │，已經原審共同被告方信雄供稱係│
│    │                                            │      │被告林新財所有。              │
└──┴──────────────────────┴───┴───────────────┘
附錄本判決論罪科刑法條
刑法第三百二十二條：
以犯竊盜罪為常業者，處一年以上七年以下有期徒刑。
修正前水利法第九十二條之一第一項：
違反第七十八條第一項各款情形之一者，除通知限期回復原狀、清除或廢止違禁設施
外，處六千元以上三萬元以下罰鍰；因而損害他人權益者，處三年以下有期徒刑、拘
役或科或併科四千元以上二萬元以下罰金；致生公共危險者，處五年以下有期徒刑，
得併科六千元以上三萬元以下罰金。


司法院資訊處製作；財團法人民間司法改革基金會備份。
